最　高　行　政　法　院　判　決　　　　　　　　　　　九十三年度判字第四四號
　　上　訴　人　甲○○
　　被 上訴 人　考選部
　　代　表　人　乙○○
右當事人間因考試事件，上訴人對於中華民國九十一年十一月十九日臺北高等行政法
院九十一年度訴字第四八八號判決，提起上訴，本院判決如左：
　　主  文
上訴駁回。
上訴審訴訟費用由上訴人負擔。
　　理  由
一、上訴人參加民國九十年公務人員普通考試保育人員科別第二試，於試題疑義受理
    期間，就該項考試「兒童保育概要」科目第十六題、第二十四題及第四十題試題
    答案提出疑義，經被上訴人依國家考試試題疑義處理辦法規定之程序處理結果，
    決定仍維持原正確答案，爰再次公告答案，並於九十年十月九日以選題字第○九
    ○○○○五六六九號函復知上訴人。上訴人不服，提起訴願亦遭駁回，遂提起本
    件行政訴訟。
二、上訴人於原審起訴主張略以：（一）第十六題有關為幼兒選購玩具時所應注意之
    事項，就題目中四個項目作是非判斷，選出其正確選項：１、行政院衛生署國民
    健康局於「幼兒安全博覽會」活動宣導之口訣─家裡避免「小、尖、長、濕」。
    其中「長」乃是指超過三十公分的細繩、長電線應妥善收好，以免絆倒或纏繞造
    成窒息。２、輔大生活應用科學系講師葉嘉青在育兒生活雜誌上發表的一篇「給
    他糖，不如給他玩具（上）」的文章中，提及選擇安全衛生的玩具條件第五項：
    沒有容易纏繞脖子的繩子，繩子的長度不可超過三十公分。３、玩具公會建議，
    購買玩具時應注意玩具的繩長不可超過三十公分。綜上所述，第十六題之正確答
    案應係，為幼兒選購玩其時應注意有ST標誌及標示完整三歲以下幼兒繩索玩
    其應在三十公分以下堅固不易破碎，零件黏合緊密。於（Ａ）、（Ｂ）、（Ｃ
    ）、（Ｄ）中並無正確答案。被上訴人所公佈的（Ｂ）答案，就考試目的而言，
    違反人事行政中對考試應有其正確性、可靠性、客觀性及廣博性的四個基本條件
    ，失去考試所應有的作用與價值；就實際效益而言，因忽略幼兒繩索玩具應在三
    十公分以下的注意事項，易造成幼兒纏繞窒息的危險。因此，此題並無正確答案
    ，亦無適當之選項，並且應一律給分。（二）第二十四題有關幼保人員帶幼兒戶
    外教學時應事先做哪些事？其中有關保險問題之爭議：１、於「幼兒園所經營管
    理百科全書」第二冊園務行政中，提及實施戶外活動前幼生所應注意之要點：各
    園所為顧及幼生及老師的安全，應自行投保旅遊平安保險。２、我國對於幼兒旅
    遊平安保險額度的上限乃為新臺幣（下同）一百萬元，在此額度內，又會因個人
    的經濟能力、價值觀及社會變遷而對額度的高低界定有所不同，因此，高額或低
    額的界定標準並非絕對，而應是相對性的。３、站在保障幼兒的立場來看，在政
    府法令允許的範圍內投保高額保險，對幼兒的安全保障更加完善。４、於題目的
    替幼兒投保高額保險，並未提及政府所規範的一百萬限額，因此，此選項中的
    高額保險指的究竟是超過法令限制？或是在法令限制內的高額保險？在此對高額
    的界定標準則有待爭議。綜上所述，實施戶外教學時事先為幼兒投保是有必要的
    ，至於額度的高低界定乃是因人而異。被上訴人摒除替幼兒投保高額保險之選
    項，其客觀性及公平性令人質疑。因此，上訴人主張此題答案應更正為（Ｄ）
    亦為正確答案。（三）第四十題有關幼兒點心的設計以新鮮、易消化為原
    則，且以能補充何者為佳之問題：１、行政院衛生署公佈的幼兒期營養：（1）
    飲食須知：每日的營養素應平均分配於三餐；點心可用以補充營養素及熱量。（
    2 ）點心的供給：幼兒的消化系統尚未發育成熟，胃容量小，三餐以外可供應一
    至二次點心補充營養素和熱量。２、臺北市立萬芳醫院營養師詹惠婷在「育兒生
    活」雜誌上發表一篇「多花點巧思養育健康寶寶的營養小點心」文章，其中提及
    幼兒點心的供給原則：（1） 幼兒的成長速度相當快，所需要的營養素也很多，
    而且因為活動量很大，更須隨時注意熱量補充。（2） 幼兒的消化系統發育尚未
    完全，胃容量較小，所以三餐之外可供應一至二次點心，以補充熱量及各種營養
    素。幼兒所需營養素應平均分配於三餐，而點心則只是用來補充營養素和熱量之
    不足的。３、洪久賢編著的大學用書「兒童營養」中對幼兒點心的介紹：（1）
    幼兒點心的重要性：幼兒無法像成人採一日三餐制，一次消化較多的食物來維持
    較長時間的能量消耗，因此需在三餐以外可供應一至二次點心來補充營養素和熱
    量。（2） 點心的營養：點心是輔助正餐之不足，幼兒三餐與點心的熱量分配大
    約是早餐：午餐：晚餐：點心30%：30%：25%：15%。４、黃志成所著的「幼兒保
    育概論」中，提及點心對幼兒是不可或缺的，一個對中班幼兒所做的研究顯示，
    幼兒每天的熱量有22% 來自點心。可見點心供給的重要性。５、於「幼兒健康、
    安全與營養」一書中，提及成長中兒童每單位體重所需的熱量大於成年人，因成
    長過程細胞要變大，需要熱量。點心是在兩餐間提供兒童養分與熱量的方式。６
    、熱量供應不足，機體不得已動用身體儲存的糖（肝糖、肌糖），糖耗完了便動
    用脂肪，於是身體消瘦，皮下脂肪減少，最後動用身體的蛋白質，組織崩解，氮
    質代謝出現負平衡。７、水和礦物質本身都沒有熱量。卡路里是食物所含熱量的
    單位，孩子的胃量卻很小，不足以應付一天活動所需的熱量，因此一天三次正餐
    外，有必要設一、兩次吃點心時間來補充卡路里的量。８、於徐千田博士編著的
    「婦幼保健手冊」一書中，提及幼兒的點心供給：（1） 點心的份量以不影響正
    餐的食慾為準則，給予量依照幼兒的年齡、體格、食慾、消化能力、每日的活動
    量、飲食的方式等而有所變化，點心的熱量約為幼兒每日熱量需要量的15% 最為
    適當。（2） 含豐富蛋白質、脂肪的食品，其消化時間長，容易影響到正餐的食
    慾，因此不適合當點心。（3） 醣類或澱粉性食品的消化時間較短，所以幼兒的
    點心選擇五穀類、根莖類、水果或蔬菜等較適合。五穀類、根莖類、豆類含有多
    量澱粉質是幼兒點心的好材料，這些可以補充幼兒的熱量。綜上所述，幼兒點心
    時間的設置目的乃緣於幼兒的胃容量小、活動量大，為補充幼兒的營養需求及熱
    量所設置的。此題答案中的（Ｃ）蛋白質、（Ｄ）脂肪的食品因消化時間長，容
    易影響正餐的食慾，不適合當點心。而（Ａ）水分並不含熱量，無法補充幼兒因
    活動量大所需要的營養素及熱量，因此唯有（Ｂ）熱量才是此題的正確答案。綜
    上，爰請將訴願決定及原處分均撤銷。
三、被上訴人則略以：（一）被上訴人有關試題疑義之處理，悉依考試院訂定發布之
    「國家考試試題疑義處理辦法」第二條規定之程序辦理，上訴人參加九十年公務
    人員普通考試第二試保育人員科別考試，於試題疑義受理期限內，曾就系爭三試
    題答案提出疑義，被上訴人依前開辦法規定妥慎處理，除將疑義來函及佐證資料
    先洽請命題委員釋復外，復經邀集該科目多位學者專家召開試題疑義會議審議並
    充分討論，均同意命題委員意見，遂依據同辦法第四條之處理原則，作成維持原
    正確答案之決議，並送呈典試委員長核定後復知上訴人，並提報該項考試典試委
    員會第二次會議，其處理程序合法且嚴謹周延，並無違誤。（二）本項考試測驗
    式試題命題作業，均依典試法及測驗式試題命題辦法等相關規定辦理，由委員基
    於法律之授權，根據個人學識素養所為專門學術上獨立公正之智識判斷，具有高
    度之專業性與屬人性，且本案系爭試題答案疑義之處理程序嚴謹周延，並無違背
    法令之處，應試人對之藉詞聲明不服，洵無理由，改制前行政法院五十五年判字
    第二七五號判例足資參據。（三）被上訴人辦理考試都是組織典試委員會辦理，
    對考生的權利亦本於公平公正的態度對待，所以國家考試容許應考人提出試題疑
    義。依據典試法授權訂定試題疑義處理辦法，有明白規定試題疑義要如何處理、
    應要如何做，本件上訴人是有依照規定提出試題疑義，被上訴人尊重應考人的疑
    義。被上訴人以上訴人提出之疑義及佐證資料，完整送給原命題審查委員提出意
    見，且請審查委員提出書面處理意見，送到典試會授權的小組典試委員會的召集
    人召集典試委員及相關學者、專家，就考生的意見及提的資料與原命題委員就考
    生質疑提出說明，做出專業判斷，由典試委員會作最後決定。典試委員會是獨立
    行使考試職權的組織，所作的決定於程序上都有按照規定，係屬合法，是原處分
    並無不合等語，資為抗辯。
四、原審斟酌全辯論意旨及調查證據之結果，略以：考試機關依法舉行之考試，設典
    試委員會以決定命題標準、評閱標準、審查標準、錄取標準以及應考人考試成績
    之審查等事項，此觀行為時典試法第一條、第二條、第十條第四款、第十四條第
    二款、第十五條第二款規定甚明。從而國家考試考試成績之評定，則為典試委員
    或閱卷委員基於法律之授權，根據個人學識素養與經驗所為專門學術上獨立公正
    之智識判斷，且有高度之專業性及屬人性，如無違背法令之處，即不容應試人對
    之藉詞聲明不服，最高行政法院五十五年判字第二七五號判例及司法院釋字第三
    一九號解釋前段意旨足資參具，考試機關依法舉行之考試，如有違背法令或就形
    式上觀察，即可發現該項評定有所錯誤或重大瑕疵，始受司法審查。查被上訴人
    受理上訴人就系爭三試題答案提出疑義後，依前揭國家考試試題疑義處理辦法第
    三條、第四條規定程序，將上訴人所提疑義及佐證資料送請命題委員處理，被上
    訴人為求慎重起見，邀集前述科目之學者專家召開試題疑義會議，就系爭試題答
    案疑義詳為審議，決議同意原命題委員之處理意見，維持原標準答案，此一程序
    慎重嚴謹，並無違背法令或就形式上觀察，即可發現該項評定有所錯誤或重大瑕
    疵，則依前述，其審議結果就系爭三試題仍維持原正確答案，並無違誤。上訴人
    所主張之答案，為其主觀見解，自無可採，訴願決定予以維持，亦無不當，因而
    將訴願決定及原處分均予維持，駁回上訴人之訴。
五、本院經核原判決於法並無違誤。上訴意旨仍執前詞並主張依八十五年七月六日修
    正公布的國家考試試題疑義處理辦法第二條規定允許應考人提出疑義；況上訴人
    並未要求重新評閱，而該測驗題答案於考試完畢第二天公布，在試卷彌封開拆前
    於形式上觀察即可發現明顯錯誤，本案爭點在於被上訴人公布之測驗題答案不正
    確，因此不需要重新評閱即可在全省各縣市文化中心及考選部網站上發現錯誤，
    是本案可受司法審查，且本案系爭三試題並無正確答案而被上訴人公布錯誤答案
    ，此於形式上之觀察即可發現之錯誤，自符合公務人員考試法第十三條且屬於公
    務人員考試法施行細則第十四條第四款情事，是原判決援引最高行政法院五十五
    年判字第二七五號判例及司法院釋字第三一九號解釋，屬於適用法令不當之違背
    法令。被上訴人於試題第十六題中並未列出正確選項，且無法證明同遭摒除選
    項錯誤，因此其所公布無正確答案，被上訴人違反國家考試試題疑義處理辦法第
    四條規定，亦不符合處理辦法第四條第二款規定，是被上訴人應依處理辦法第四
    條第四款規定一律給分。上訴人對於系爭三試題所提出的佐證資料，乃源於行政
    院衛生署及所屬國民健康局、輔仁大學講師、保險法、財政部函釋保險法第一百
    十七條相關配套措施之處理原則、萬芳醫院營養師、大學用書及具有高度專業人
    士見解，均可證明被上訴人公布的答案為錯誤資料，且被上訴人誤導幼兒安全與
    營養問題將使幼兒遭遇危險性增高。國家考試試題疑義處理辦法第二條並無提出
    疑義人數限制之規定，是縱僅上訴人一人提出疑義，亦無違該處理辦法相關規定
    ；至於對於試題疑義見解是否主觀無理，應就上訴人所題佐證資料加以評斷，非
    僅以人數判定。爰請廢棄原判決，並撤銷訴願決定及原處分等語。然查「應考人
    於考試後對試題或公布之測驗式試題答案，如有疑義，應於規定期限內提出，逾
    期不予受理。試題疑義提出之期限、程序、處理原則及其他有關事項，由考試院
    定之。」、「應考人對筆試試題或公布之測驗式試題答案如有疑義，應於該次考
    試全部筆試完畢之次日起七日內（郵戳為憑），以書面向考選部或受委託辦理試
    務機關申請；同一道試題以提出一次為限。」、「應考人所提疑義除有非試題實
    質內容疑義，由考選部或受委託辦理試務機關逕行復知應考人外，依下列程序處
    理：一、將應考人所提疑義資料、試題及答案，送請典（主）試委員、命題委員
    、試題審查委員或閱卷委員於七日內提出書面處理意見。二、將書面處理意見提
    請各組召集人邀集典（主）試委員、命題委員、試題審查委員、閱卷委員或其他
    具典（主）試委員資格之學者專家，召開試題疑義會議研商之。三、將試題疑義
    會議處理結果送請典（主）試委員長或主任委員核定，據以評閱試卷並復知應考
    人。四、將試題疑義會議處理結果提報典（主）試委員會或檢覈委員會。前項第
    一款典（主）試委員、命題委員、試題審查委員或閱卷委員因故無法處理試題疑
    義時，得商請具有典（主）試委員資格者代為處理。第二款召集人因故無法主持
    試題疑義會議時，得商請同組之典（主）試委員代為主持。」、「測驗式試題或
    答案之疑義經確認後，依下列規定處理：一、試題、答案無錯誤或瑕疵時，依原
    正確答案評閱。二、試題有瑕疵但不影響原正確答案時，依原正確答案評閱。三
    、試題有瑕疵致影響原正確答案或公布之答案錯誤時，依更正之答案重新評閱。
    四、試題錯誤致無正確答案時，該題一律給分。」行為時公務人員考試法施行細
    則第十三條、國家考試試題疑義處理辦法第二條第一項、第三條及第四條分別定
    有明文。又考試機關依法舉行之考試，設典試委員會以決定命題標準、評閱標準
    、審查標準、錄取標準以及應考人考試成績之審查等事項，行為時典試法第一條
    、第二條、第十條第四款、第十四條第二款及第十五條第二款亦規定甚明。則國
    家考試考試成績之評定，係屬典試委員或閱卷委員基於法律之授權，根據個人學
    識素養與經驗所為專門學術上獨立公正之判斷，如無違背法令之處，即不容應試
    人對之藉詞聲明不服。而本件上訴人參加九十年公務人員普通考試保育人員科別
    第二試，於試題疑義受理期間，就系爭三試題答案提出疑義，經被上訴人將上訴
    人所提疑義及佐證資料送請命題委員處理，被上訴人為求慎重起見，邀集該項考
    試「兒童保育概要」科目之學者專家召開試題疑義會議，就系爭三試題答案疑義
    詳為審議，決議系爭三試題之試題、答案均無錯誤或瑕疵，同意原命題委員之處
    理意見，均維持原答案；嗣經提報該項考試典試委員會第二次會議，再次公告答
    案，並復知上訴人。原處分處理程序嚴謹，揆諸前開規定，尚無違誤，訴願決定
    及原判決亦予維持，均無不合。況查原判決已就本件爭點即該項國家考試命題委
    員就系爭三試題答案之決定有無判斷餘地之適用乙節，明確敘述其得心證之理由
    ，有如前述。並與前開行為時公務人員考試法施行細則、國家考試試題疑義處理
    辦法等法令規定要無不合，尚無判決不適用法規或適用不當之違法；亦難謂有判
    決不備理由之違法，縱原審雖有未於判決中加以論斷者，惟尚不影響於判決之結
    果，與所謂判決不備理由之違法情形不相當。至於上訴人其餘訴稱各節，乃上訴
    人以其對法律上見解之歧異，就原審取捨證據、認定事實之職權行使，指摘其為
    不當，均無可採。綜上所述，上訴意旨指摘原判決違誤，求予廢棄，難認有理由
    ，應予駁回。
據上論結，本件上訴為無理由，爰依行政訴訟法第二百五十五條第一項、第九十八條
第三項前段，判決如主文。
中　　華　　民　　國　　九十三　　　年　　　一　　　月　 　二十九 　　　日
                    最 高 行 政 法 院  第 五 庭
                                審 判 長 法  官　　　徐　樹　海
                                         法  官      黃  合  文
                                         法  官　　　吳　錦　龍
                                         法  官　　　鄭　淑　貞
                                         法  官　　　林  茂  權
右  正  本  證  明  與  原  本  無  異
　　　　　　　　　　　　　　　　　　　　 法院書記官　王  褔  瀛
中　　華　　民　　國　　九十三　　　年　　　一　　　　月　　二十九　　　日
